臺灣高等法院臺中分院刑事裁定
111年度毒聲重字第287號
聲  請  人  
即受裁定人  葉明孝



上列聲請人即受裁定人因違反毒品危害防制條例案件，對於本院
中華民國111年10月26日111年度毒抗字第994號確定裁定（原審
案號：臺灣苗栗地方法院111年度毒聲字第500號），聲請重新審
理，本院裁定如下：
    主  文
重新審理之聲請駁回。
    理  由
一、聲請意旨略以：臺灣苗栗地方法院前於民國111年10月4日（
    聲請書誤載為11日）以111年度毒聲字第500號裁定聲請人即
    受裁定人（下稱聲請人）應令入戒治處所強制戒治，惟聲請
    人尚未達法定20日補充理由日，即收到貴院裁定抗告駁回，
    顯見被告於法定期間內向臺灣苗栗地方法院所呈之聲請狀及
    抗告理由狀均未轉呈到貴院，貴院根本還沒看到聲請人所提
    出之抗告理由狀，即遭貴院於111年10月26日裁定抗告駁回
    ，且理由亦未針對被告提出之抗告理由作說明，程序違法侵
    害被告訴訟權及防禦權云云，及於111年11月23日所提補充
    理由意旨略以：㈠法院必須自主審查鑑定人之鑑定意見是否
    可採，不能毫無條件地全盤接受鑑定結果，而將其作為裁判
    之基礎。㈡聲請人對於前科紀錄及行為表現提出意見，即聲
    請人於80年6月間係犯麻醉藥品管理條例案件，而87年間才
    把毒品依成癮性、濫用性及對社會危害性分為四級，而評估
    表上既載明「首次毒品」犯罪年齡，即應依評估表上區隔，
    以首次犯毒品危害防制條例之年齡為準，不然評估表上即應
    寫「首次使用麻醉藥品犯罪年齡」。㈢關於「評估」標準紀
    錄表」所列「入所時尿液毒品採驗」，其中之「多種毒品反
    應」項目與「物質使用行為」中之「多重毒品濫用」有重疊
    ；另「所內行為表現」中「持續於所內抽菸」項目與「合法
    物質濫用（菸）」項目，亦有重複評分，顯有疑義。㈣依監
    察院100年糾正中亦揭露「有無繼續施用毒品傾向」評估判
    定標準係我國所創，國外無此類前例可供參考，且實施並無
    相關「信、效度」研究，同樣指出該評估標準有關非毒品犯
    罪前科紀錄、行為觀察及情緒與態度等三個題項，評分比重
    過大，「前科紀錄與行為表現」、「臨床評估」及「社會穩
    定度」各大項總配分為55分、53分、10分，3大項總分118分
    。綜上所觀，把評分比過重大部分，修正為總分100分，這
    樣對聲請人比較公平，也不會有什麼疑義出來。㈤現今毒品
    危害防制條例被裁定觀察、勒戒後，又被裁定強制戒治，是
    否重複一條牛剝二層皮時代，可否裁勒戒就是勒戒，裁戒治
    就是戒治，這樣對聲請人比較公平，也不會有這麼多疑義。
    ㈥原裁定全憑勒戒處所人員主觀意識而陳報，未有明確標準
    之科學數據，便認定聲請人有繼續施用毒品之傾向。㈦聲請
    人有正常工作及家庭生活，強制戒治6個月以上不僅不能確
    定能戒治毒癮，而使聲請人與社會脫節，難保日後重拾正常
    生活，回饋社會云云。
二、按觀察、勒戒及強制戒治之裁定確定後，有下列情形之一，
    認為應不施以觀察、勒戒或強制戒治者，受觀察、勒戒或強
    制戒治處分之人，或其法定代理人、配偶，或檢察官得以書
    狀敘述理由，聲請原裁定確定法院重新審理：㈠適用法規顯
    有錯誤，並足以影響裁定之結果者。㈡原裁定所憑之證物已
    證明為偽造或變造者。㈢原裁定所憑之證言、鑑定或通譯已
    證明其為虛偽者。㈣參與原裁定之法官，或參與聲請之檢察
    官，因該案件犯職務上之罪，已經證明者。㈤因發現確實之
    新證據足認受觀察、勒戒或強制戒治處分之人，應不施以觀
    察、勒戒或強制戒治者。㈥受觀察、勒戒或強制戒治處分之
    人，已證明其係被誣告者。聲請重新審理，應於裁定確定後
    30日內提起；但聲請之事由，知悉在後者，自知悉之日起算
    ；聲請重新審理，無停止觀察、勒戒或強制戒治執行之效力
    ；但原裁定確定法院認為有停止執行之必要者，得依職權或
    依聲請人之聲請，停止執行之；法院認為無重新審理之理由
    ，或程序不合法者，應以裁定駁回之，毒品危害防制條例第
    20條之1第1項至第4項前段定有明文。次按刑事訴訟法關於
    再審規定，已於104年2月4日修正公佈，將第420條第1項第6
    款之再審事由，修正為有罪判決確定後，「因發現新事實或
    新證據，單獨或與先前之證據綜合判斷，足認受有罪判決之
    人應受無罪、免訴、免刑或輕於原判決所認罪名之判決者」
    ，為受判決人之利益，得聲請再審，同條第3項規定：「第1
    項第6款之新事實或新證據，指判決確定前已存在或成立而
    未及調查斟酌，及判決確定後始存在或成立之事實、證據」
    。依修正後規定，所謂發現之新證據，雖不以該證據於事實
    審法院判決前業已存在為限，即判決確定後始存在或成立之
    事實、證據，亦無不可，然仍以該證據未經法院調查斟酌，
    且就證據本身單獨或綜合判斷觀察，認為足以動搖原有罪之
    確定判決，使受判決人受無罪、免訴、免刑或輕於原判決所
    認罪名之判決者為必要。倘未具備上開要件，即不能據為聲
    請再審之原因（最高法院104年度台抗字第382號裁定參照）
    。而毒品危害防制條例第20條之1第1項第5款之條文，就得
    聲請重新審理之規定，固未配合刑事訴訟法之再審規定予以
    修正，且其中「發現確實之新證據」之法文和上揭新事證之
    規範文字略有不同，但涵義其實無異，應為相同之解釋。亦
    即毒品條例第20條之1第1項第5款所謂發現確實新證據，係
    指該證據須使法院合理相信足以動搖原確定裁定，使受觀察
    、勒戒或強制戒治處分之人，應不施以觀察、勒戒或強制戒
    治處分者。倘聲請人所主張之新證據，無法使法院合理相信
    足以動搖原確定裁定所認定之事實者，自非該款所定「確實
    新證據」，仍無從准予開啟重新審理程序。
三、經查：
　㈠本案聲請人因施用第一級毒品海洛因及第二級毒品甲基安非
    他命行為，經臺灣苗栗地方法院以111年度毒聲字第185號裁
    定令入勒戒處所觀察、勒戒，因認有繼續施用毒品之傾向，
    再經同法院於民國111年10月4日，以111年度毒聲字第500號
    裁定令其入戒治處所強制戒治，聲請人不服提起抗告，本院
    於111年10月26日以111年度毒抗字第994號駁回其抗告確定
    。又原確定裁定於理由中亦詳述其調查、取捨證據之結果及
    憑以認定聲請人應予強制戒治之心證理由，且對於聲請人所
    辯各節何以不足採取，亦已依憑卷內證據資料，於理由內詳
    為指駁說明，並認第一審裁定聲請人令入戒治處所強制戒治
    ，於法並無不合，故駁回聲請人於第二審之抗告。是原確定
    裁定所為論斷說明、證據取捨及判斷（詳見原確定裁定理由
    欄三部分之論述說明），核與卷內訴訟資料悉無不合，亦符
    合經驗法則及論理法則，業經本院調取前開卷宗核對屬實，
    並有臺灣苗栗地方法院111年度毒聲字第185、500號裁定書
    影本、本院111年毒抗字第994號裁定書影本、法務部矯正署
    臺中戒治所111年9月28日中戒所衛字第11110004070號函及
    附件有無繼續施用毒品傾向評估標準紀錄表在卷（見本院卷
    第79至88、105至107、175至179頁），原確定裁定自無違誤
    。
  ㈡聲請意旨固主張原裁定所憑之「有無繼續施用毒品傾向評估
    標準紀錄表」之評估標準有疑義及重複評價云云。惟按毒品
    危害防制條例第20條之1第1項第5款所謂「確實之新證據」
    ，依其文義解釋，係指觀察、勒戒及強制戒治裁定確定後始
    存在或成立之證據，得以合理相信其足以動搖原確定裁定，
    而應改認受觀察、勒戒及受戒治人不應施以觀察、勒戒或強
    制戒治（最高法院110年度台抗字第791號裁定意旨參照）。
    而法務部110年3月26日法矯字第11006001760號函檢送修正
    之「有無繼續施用毒品傾向評估標準紀錄表」及評估標準說
    明手冊中，已將評估標準分別列出「前科紀錄與行為表現」
    、「臨床評估」、「社會穩定度」等項目，並於各項下均區
    分「靜態因子」與「動態因子」，再詳列與各項因子具有關
    聯性之具體事實及對應配分，矯正機關若依上揭標準及說明
    計分，倘無明顯重大瑕疵或欠缺形式上之合法要件，法院對
    此專業評估結果即不應過度介入審查。而臺灣苗栗地方法院
    111年度毒聲字第500號裁定及本院111年度毒抗字第994號裁
    定，均參諸法務部矯正署臺中戒治所111年9月28日中戒所衛
    字第11110004070號函所檢送之「有無繼續施用毒品傾向評
    估標準紀錄表」及「有無繼續施用毒品傾向證明書」（見本
    院卷第175至179頁），作成准予強制戒治之裁定，並無任何
    欠缺形式合法性或明顯重大瑕疵之情形。聲請人並未提出任
    何確實之新證據足認其應不施以強制戒治，僅依憑其主觀認
    知，指摘「有無繼續施用毒品傾向評估標準紀錄表」有疑義
    及重複評價之情，仍不足以動搖原確定裁定，自不得准許重
    新審理。
　㈢至於聲請意旨尚稱本院111年度毒抗字第994號裁定未予審酌
    聲請人於111年10月17日補提之抗告理由，而有侵害其防禦
    權云云。然查，本院111年度毒抗字第994號裁定係於111年1
    0月26日作成，而聲請人除於111年10月7日提出「抗告狀」
    外，尚於同年10月17日提出「刑事抗告狀」，經臺灣苗栗地
    方法院函轉，於111年10月27日始送達本院等情，有本院裁
    定書、「抗告狀」及「刑事抗告狀」等件在卷（見本院第75
    、83至95頁）。是本院111年毒抗字第994號裁定已就聲請人
    於111年10月7日所提抗告狀而為駁回抗告之裁定，至於聲請
    人於111年10月17日補提之「刑事抗告狀」，係於同年10月2
    7日始送達本院，而為本院111年度毒抗字第994號所未及斟
    酌。再觀之聲請人於111年10月7日所提「抗告狀」及同年10
    月17日所提「刑事抗告狀」之全部意旨，均就臺灣苗栗地方
    法院111年度毒聲字第500號裁定令其入戒治處所強制戒治所
    憑之「有無繼續施用毒品傾向評估標準紀錄表」予以爭執，
    而本院111年度毒抗字第994號裁定就此部分業於理由三㈠詳
    予說明該評估標準紀錄表之評估依據及可以採憑之理由，雖
    未及審酌聲請人於111年10月17日所提「刑事抗告狀」，仍
    不足以動搖原確定裁定之結論，亦無侵害聲請人行使其防禦
    權之情。
四、綜上所述，聲請人前揭聲請意旨，核與毒品危害防制條例第
    20條之1第1項所列各款規定不符，其重新審理之聲請，為無
    理由，應予駁回。
據上論結，應依毒品危害防制條例第20條之1第4項前段，裁定如
主文。
中　　華　　民　　國　　111 　年　　12　　月　　2 　　日
            刑事第一庭    審判長法　官  江  德  千
                                法　官  簡  源  希
                                法　官  柯  志  民
以上正本證明與原本無異。
不得抗告。 
                                書記官　劉  雅  玲
　　　　　　　　　　　　　　　
中　　華　　民　　國　　111 　年　　12　　月　　2 　　日